臺灣高等法院臺中分院刑事判決
                               110年度金上訴字第1300號上  訴  人
即  被  告  蕭政昕



選任辯護人  黃秀蘭律師
            劉佩蓉律師
上列上訴人因加重詐欺等案件，不服臺灣臺中地方法院109年度
訴字第2030號中華民國110年6月9日第一審判決（起訴案號：臺
灣臺中地方檢察署109年度偵字第8910號），提起上訴，本院判
決如下：
    主  文
原判決撤銷。
丁○○犯三人以上共同詐欺取財罪，處有期徒刑陸月；又犯三人以
上共同詐欺取財罪，處有期徒刑陸月。應執行有期徒刑柒月。
    犯罪事實
一、丁○○（行為時具現役軍人身分，已於民國109年5月1日退伍
    ）於109年2月25日前之某日，加入由真實姓名年籍不詳、微
    信帳號暱稱「低調」、「冬瓜茶」等成年人（無證據證明為
    未滿18歲之少年）所組成，具有持續性、牟利性之有結構性
    詐欺集團（下稱本案詐欺集團；丁○○所涉參與犯罪組織部分
    ，業經本院以110年度金上訴字第269號判決，不在本件審理
    範圍內），擔任該詐欺集團俗稱「取簿手（收簿手）」之工
    作，負責依「低調」之指示至便利商店領取民眾遭本案詐欺
    集團詐欺而寄出之裝有金融帳戶存摺、提款卡之包裹後，再
    以「空軍一號」客運寄送服務將包裹寄送至指定之站點，或
    丟包至指定之地點，以此方式將包裹交予本案詐欺集團之其
    他成員，丁○○每領取1件包裹可得新臺幣（下同）400元之報
    酬。丁○○遂與「低調」、「冬瓜茶」等詐欺集團成員，共同
    意圖為自己不法之所有，基於三人以上共同詐欺取財之犯意
    聯絡，由本案詐欺集團之不詳成員以LINE通訊軟體與丙○○（
    丙○○所涉幫助詐欺取財部分，業經臺灣新北地方檢察署檢察
    官為不起訴處分）聯繫，佯稱欲以現金2000元及iPhone手機
    1支為代價，向丙○○租用金融帳戶作為公司會員註冊使用云
    云，致丙○○陷於錯誤，於同年2月27日21時50分許，將其所
    申設之華南商業銀行新泰分行帳號000000000000號帳戶、台
    新商業銀行帳號00000000000000號帳戶之存摺、提款卡，透
    過7-11便利商店交貨便服務，寄送至址設臺中市○區○○路000
    ○000號之7-11便利商店聯鑫門市（收件人「錢宇晴」）。丁○○再依「低調」之指示，於同年月29日14時10分許，駕駛車
    牌號碼000-0000號自用小客車至上開7-11鑫聯門市，依「低
    調」透過微信告知之收件人姓名、手機門號等資訊，利用交
    貨便服務付款取貨不需核對身分之漏洞，支付140元後，領
    取丙○○所寄送之裝有上開2個金融帳戶存摺、提款卡之包裹
    ，且於同日稍晚依「低調」之指示，將包裹丟包在臺中市○
    區○○○○街000號前之電箱後方，再由不詳之本案詐欺集團成
    員取走。於此之前，丁○○、暱稱「低調」、「冬瓜茶」等詐
    騙集團成員共同意圖為自己不法之所有，基於三人以上共同
    詐欺取財及掩飾、隱匿詐欺犯罪所得去向、所在之犯意聯絡
    ，由本案詐欺集團不詳之成員已先於同年2月27日，撥打電
    話向甲○○佯稱為其老友，再使用LINE通訊軟體帳號「000000
    0000」與甲○○聯繫，以亟需款項供急用為由向甲○○借款，致
    甲○○陷於錯誤，遂於同年3月2日，依本案詐欺集團成員之指
    示，臨櫃匯款10萬元至丙○○之上開華南商業銀行新泰分行帳
    號000000000000號帳戶內，隨即於同日遭本案詐欺集團成員
    持該帳戶提款卡提領一空，而掩飾、隱匿上開詐騙所得之去
    向及所在。「低調」則委由「冬瓜茶」於109年2月29日晚間
    ，將丁○○連同本次共計12次領取包裹之報酬及代墊款合計5,
    700元存入丁○○之不知情之女友的金融帳戶內。嗣經丙○○、
    甲○○察覺有異而報警循線查獲上情。
二、案經丙○○訴由臺中市政府警察局第一分局、甲○○訴由臺北市
    政府警察局士林分局報告臺灣臺中地方檢察署（下稱臺中地
    檢署）檢察官偵查起訴。
     理      由
壹、證據能力方面
　　被告以外之人於審判外之陳述，雖不符刑事訴訟法第159條
    之1至第159條之4之規定，而經當事人於審判程序同意作為
    證據，法院審酌該言詞陳述或書面陳述作成時之情況，認為
    適當者，亦得為證據；當事人、代理人或辯護人於法院調查
    證據時，知有同法第159條第1項不得為證據之情形，而未於
    言詞辯論終結前聲明異議者，視為有前項之同意，刑事訴訟
    法第159條之5定有明文。而該條規定之立法意旨，在於確認
    當事人對於傳聞證據有處分權，得放棄反對詰問權，同意或
    擬制同意傳聞證據可作為證據，屬於證據傳聞性之解除行為
    ，如法院認為適當，不論該傳聞證據是否具備刑事訴訟法第
    159條之1至第159條之4所定情形，均容許作為證據，不以未
    具備刑事訴訟法第159條之1至第159條之4所定情形為前提（
    最高法院104年度第3次刑事庭會議決議參照）。本判決認定
    事實所引用之供述證據（含文書證據），檢察官、被告及辯
    護人於本院準備程序時，均不爭執其證據能力，亦未於言詞
    辯論終結前聲明異議，而本院審酌各該證據作成時之情況，
    並無違法不當或證明力明顯過低之瑕疵，認以之作為證據應
    屬適當，是依刑事訴訟法第159條之5規定，均有證據能力。
貳、實體方面
一、訊據被告丁○○對於上開犯罪事實坦承不諱(見本院卷第65、9
    5頁），核與證人即告訴人丙○○、甲○○於警詢時證述之情節
    相符（見偵卷第29至33、111至113頁），並有員警職務報告
    書、內政部警政署反詐騙諮詢專線紀錄表（告訴人丙○○）、
    新北市政府警察局新莊分局新莊派出所受理刑事案件報案三
    聯單、受理各類案件紀錄表、受理詐騙帳戶通報警示簡便格
    式表、金融機構聯防機制通報單、交貨便服務收據、告訴人
    丙○○報案資料畫面、告訴人丙○○華南商業銀行帳號00000000
    0000號帳戶交易明細（見偵卷第15、35至43、47、57頁）、
    7-11之貨態查詢系統、109年2月29日14時17分起至同日時18
    分統一聯鑫門市監視器錄影畫面擷圖、被告駕駛車牌號碼00
    0-0000號於109年2月29日14時許在臺中市○區○○路000號巧合
    飯店及14時13分行經臺中市○區○○路○○○路000巷○○○○○○○○○○○○○號碼000-0000號自小客車車輛詳細資料報表、被告傳予微
    信暱稱「低調」之人貨品（取件人：錢宇晴、服務代碼：Z0
    0000000000）及收據之照片、被告所稱丟包位置臺中市○區○○○○街000號前電箱之照片（見偵卷第49、51至55、57、59、
    73頁）、內政部警政署反詐騙諮詢專線紀錄表（告訴人甲○○
    ）、臺北市政府警察局士林分局蘭雅派出所受理刑事案件報
    案三聯單、受理各類案件紀錄表、受理詐騙帳戶通報警示簡
    便格式表、臺灣土地銀行匯款申請書、新北市政府警察局林
    口分局刑事案件報告書（見偵卷第117至125、133頁）附卷
    可稽。被告之自白核與事實相符，事證明確，其犯行洵堪認
    定。
二、論罪科刑
  ㈠詐欺集團向被害人施用詐術後，為隱匿其詐欺所得財物之去
    向及所在，而令被害人將其款項轉入該集團所持有、使用之
    人頭帳戶，並由該集團所屬之車手前往提領詐欺所得款項得
    逞，檢察官如能證明該帳戶內之資金係本案詐欺之特定犯罪
    所得，即已該當於新法第14條第1項之一般洗錢罪。至過去
    實務認為，行為人對犯特定犯罪所得之財物或利益作直接使
    用或消費之處分行為，或僅將自己犯罪所得財物交予其他共
    同正犯，祇屬犯罪後處分贓物之行為，非本條例所規範之洗
    錢行為，惟依新法規定，倘行為人意圖掩飾或隱匿特定犯罪
    所得來源，而將特定犯罪所得直接消費處分，甚或交予其他
    共同正犯，而由共同正犯以虛假交易外觀掩飾不法金流移動
    ，即難認單純犯罪後處分贓物之行為，應仍構成新法第2條
    第1或2款之洗錢行為。經查，被告所屬之本案詐欺集團成員
    係向告訴人甲○○施用詐術後，為掩飾、隱匿其詐欺所得財物
    之去向及所在，而要求告訴人甲○○將款項轉入該集團所持有
    、使用之告訴人丙○○之人頭帳戶內，再由該集團所屬車手前
    往提領詐欺所得款項得逞，而製造金流斷點，核與洗錢防制
    法第14條第1項之要件相合。
　㈡被告丁○○就告訴人丙○○受騙而提供帳戶部分，核其所為，係
    犯刑法第339條之4第1項第2款之三人以上共同詐欺取財罪；
    就告訴人甲○○受騙匯款部分，核其所為，係犯刑法第339條
    之4第1項第2款之三人以上共同詐欺取財罪及洗錢防制法第1
    4條第1項之一般洗錢罪。公訴意旨就告訴人甲○○受騙匯款部
    分，雖漏未論及被告亦涉犯一般洗錢罪，惟此部分與其所犯
    之三人以上共同詐欺取財罪，屬想像競合犯之裁判上一罪關
    係（詳如後述），為起訴效力所及，法院自得併予審理，附
    此敘明。
  ㈢共同正犯之成立，只須具有犯意之聯絡與行為之分擔，既不
    問犯罪動機起於何人，也不必每一階段犯行均經參與，亦不
    限於事前有所協議，即僅於行為當時有共同犯意之聯絡者，
    亦屬之。其表示之方法，亦不以明示通謀為必要，即相互間
    有默示之合致，亦無不可；而共同實施犯罪行為之人，在合
    同意思範圍以內，各自分擔犯罪行為之一部，相互利用他人
    之行為，以達其犯罪目的者，即應對全部所發生之結果，共
    同負責，是共同正犯在犯意聯絡範圍內之行為，應同負全部
    責任；又共同正犯之意思聯絡，原不以數人間直接發生者為
    限，即有間接之聯絡者，亦包括在內。如甲分別邀約乙、丙
    犯罪，雖乙、丙間彼此並無直接之聯絡，亦無礙於其為共同
    正犯之成立。目前破獲之詐騙集團運作模式，係先由詐騙集
    團本身或其他專門收集人頭帳戶、電話卡之集團，收集人頭
    通訊門號或預付卡之門號及金融機構帳戶，供整體詐騙犯罪
    組織彼此通聯、對被害人施以詐術、致使被害人交付存款帳
    簿，再由負責詐騙之詐騙集團成員以虛偽情節詐騙被害人，
    於被害人因誤信受騙而將款項匯入指定帳戶或交付後，為避
    免被害人發覺受騙報警，多於確認被害人已依指示匯款或提
    領現金後，即迅速將詐騙所得轉匯至其他帳戶或以其他網路
    平台將詐騙所得取出，再由外務車手集團成員以臨櫃提款、
    自動櫃員機領款或親自見面取款等方式將詐得贓款提領殆盡
    。是以收集人頭帳戶及實際出面取款之工作，乃詐欺集團運
    作模式中不可或缺之角色。查被告丁○○於原審準備程序中供
    稱：都是暱稱「低調」之人與我聯絡及指示我去提領包裹，
    另一位是「低調」的助理「冬瓜茶」匯款給我，「低調」與
    「冬瓜茶」是不同人，我只見過「低調」等語（見原審卷第
    71、72頁）；於警詢中陳稱：一開始我是以微信與暱稱「低
    調」之人聯繫，後來「低調」的助理暱稱「冬瓜茶」問我10
    9年2月29日當天臺中有單要不要跑，我就答應了等語（見偵
    卷第23頁）；於偵訊中供稱：是「低調」之人告訴我包裹取
    件人的資訊的，「低調」與「冬瓜茶」不在同一個群組，他
    們是各別與我聯絡等語（見偵卷第98頁），堪認本案被告參
    與本案提領包裹之行為，依其所述實際接洽之共犯即已包括
    指示其領取包裹之「低調」及交付其報酬之「冬瓜茶」，此
    外，另有不詳之詐欺成員負責與告訴人2人聯絡詐騙事宜，
    及不詳詐欺集團成員負責持人頭帳戶金融卡提領詐欺贓款，
    蓋與被告聯繫者使用微信帳號分別為「低調」、「冬瓜茶」
    ，而「冬瓜茶」自稱係「低調」之助理，雖無積極證據足以
    認定向告訴人丙○○騙取帳戶、以電話等方式向告訴人甲○○實
    施詐騙及提領贓款者，是否即為「低調」及「冬瓜茶」，然
    本案詐欺集團實際參與者，除被告外，另有「低調」及「冬
    瓜茶」，至少已有3人以上，應可確認無誤。從而，縱使本
    件詐欺集團內每個成員分工不同，然此均在該詐欺集團成員
    犯罪謀議內，被告雖僅負責整個犯罪行為中之一部分，惟其
    與本案詐欺集團其他詐欺成員間，顯係相互利用他人之行為
    ，以達其犯罪目的，自應各就其等參與之犯行及本件詐欺集
    團所為共同負責。故被告與「低調」、「冬瓜茶」等本案詐
    欺集團之成員間，有犯意聯絡及行為分擔，為共同正犯。
  ㈣刑法上一行為而觸犯數罪名之想像競合犯存在之目的，在於
    避免對於同一不法要素予以過度評價。自然意義之數行為，
    得否評價為法律概念之一行為，應就客觀構成要件行為之重
    合情形、主觀意思活動之內容、所侵害之法益與行為間之關
    連性等要素，視個案情節依社會通念加以判斷。刑法刪除牽
    連犯之規定後，原認屬方法目的或原因結果，得評價為牽連
    犯之二犯罪行為間，如具有局部之同一性，或其行為著手實
    行階段可認為同一者，得認與一行為觸犯數罪名之要件相侔
    ，依想像競合犯論擬。被告丁○○與本案詐欺集團之其餘成員
    就詐騙告訴人甲○○部分，係就同一被害人施行加重詐欺取財
    後，透過洗錢行為以掩飾、隱匿犯罪所得之去向、所在，因
    目的單一且具有行為重疊性，係以一行為同時觸犯三人以上
    共同詐欺取財罪及一般洗錢罪，應依想像競合犯之規定，從
    一重論以三人以上共同詐欺取財罪。
　㈤加重詐欺罪係侵害個人財產法益之犯罪，其罪數計算，以被
    害人數、被害次數之多寡，決定其犯罪之罪數。被告所犯前
    述2次三人以上共同詐欺取財罪，犯意各別，行為互殊，在
    刑法評價上各具獨立性，應予分論併罰。
　㈥按刑法第59條規定犯罪之情狀可憫恕者，得酌量減輕其刑，
    其所謂「犯罪之情狀」，與同法第57條規定科刑時應審酌之
    一切情狀，並非有截然不同之領域，於裁判上酌減其刑時，
    應就犯罪一切情狀，予以全盤考量，審酌其犯罪有無可憫恕
    之事由，即有無特殊之原因與環境，在客觀上足以引起一般
    同情，以及宣告法定低度刑，是否猶嫌過重等，以為判斷。
    經查，刑法第339條之4第1項第2款之罪，其法定最輕本刑為
    1年以上有期徒刑，本案考量被告參與本案犯罪組織之時間
    甚短，其參與之犯罪情節僅有至便利超商領取包裹寄出，乃
    集團最外層、獲利低且風險高之提領包裹工作，主觀上之惡
    性較為輕微，而其犯罪時為職業軍人，尚非好逸惡勞之人，
    犯後積極與告訴人丙○○、甲○○調解成立，且均已履行賠償完
    畢，共賠償55,000元，有臺灣臺中地方法院調解程序筆錄2
    份附於原審卷可按（見原審卷第105至108頁），併斟酌被告
    本案領取包裹之犯罪所得為400元，犯罪情節尚非重大，倘
    科以刑法第339條之4第1項第2款之法定最低刑度即有期徒刑
    1年，被告將無任何易服社會勞動之可能及機會，尚有過苛
    ，有情輕法重而堪憫恕之情，爰均依刑法第59條規定酌量減
    輕其刑。
三、原審認被告罪證明確，因而予以論罪科刑，固非無見。惟被
    告於本院審理時已自白犯行，較諸其於原審時否認共同犯罪
    之情，其犯罪後之態度已有改善，且其前開犯行應有情輕法
    重而堪憫恕之情，應得適用刑法第59條規定予以酌量減輕其
    刑，原審未及審酌被告上開自白之犯罪後態度及未依法第59
    條規定予以減輕其刑，尚有未洽。被告上訴意旨指摘原判決
    量刑過重等語，其上訴為有理由，自應由本院予以撤銷改判
    。爰審酌被告正值壯年，不思以正當途徑賺取生活所需，為
    圖不法利益，無視政府宣誓掃蕩詐騙取財犯罪之決心，竟加
    入詐欺集團以賺取報酬，破壞社會人際彼此間之互信基礎；
    其在本案詐欺集團擔任取簿手之分工角色，所居犯罪之地位
    與分工尚屬次要；被告本案獲取之報酬僅400元，尚屬微薄
    ；告訴人丙○○遭詐騙帳戶存摺及提款卡，告訴人甲○○則遭詐
    騙10萬元，造成之損害尚非重大；被告於原審審理時已與告
    訴人丙○○、甲○○成立調解，並依調解條件給付完畢(給付丙○○5萬元、甲○○5千元；見原審卷第105至108頁），復已於本
    院審理時坦認犯行，其犯罪後之態度尚佳；暨其於原審審理
    時自陳為高中畢業之教育程度、曾經是職業軍人，目前在火
    鍋店工作、未婚、家庭經濟狀況勉持（見原審卷第173頁）
    等一切情狀，分別量處如主文第2項所示之刑；並考量本件
    犯罪時間密接、被告擔任之角色同一、犯罪態樣、手段相同
    ，所犯為同一罪質之財產上犯罪，暨定應執行刑之限制加重
    原則，兼顧刑罰衡平要求之意旨，定其應執行刑為有期徒刑
    7月。
四、沒收部分：
  ㈠被告丁○○於原審審理時供稱：因本案領取丙○○之人頭帳戶包
    裹，其獲得400元之報酬等語（見原審卷第172頁），此固為
    其本案之犯罪所得。然被告業與告訴人丙○○、甲○○分別成立
    調解，且於調解時，當場給付告訴人丙○○5萬元、甲○○5000
    元，已如前述，其犯罪所得等同已實際合法發還被害人，依
    刑法第38條之1第5項規定，爰不予宣告沒收、追徵。
  ㈡至被告本案所犯洗錢防制法第14條第1項一般洗錢部分，依同
    法第18條第1項前段固有沒收財物或財產上利益之特別規定
    。惟查，洗錢防制法第18條第1項固規定「犯第14條之罪，
    其所移轉、變更、掩飾、隱匿、收受、取得、持有、使用之
    財物或財產上利益，沒收之；犯第15條之罪，其所收受、持
    有、使用之財物或財產上利益，亦同」，此一規定採取義務
    沒收主義，只要合於前述規定，法院即應為相關沒收之諭知
    ，然該洗錢行為之標的是否限於行為人所有者始得宣告沒收
    ，法無明文，實務上一向認為倘法條並未規定「不問屬於犯
    罪行為人與否均沒收」時，自仍以屬於被告所有者為限，始
    應予沒收。暨參諸最高法院100年度臺上字第5026號判決「
    毒品危害防制條例第19條第1項關於沒收之規定，固採義務
    沒收主義，凡犯同條例第4條至第9條、第12條、第13條或第
    14條第1項、第2項之罪者，其供犯罪所用或因犯罪所得之財
    物，均應諭知沒收。但該法條並未規定『不問屬於犯罪行為
    人與否』，均沒收之，自仍以屬於被告所有者為限，始應予
    以沒收」之意旨，應認在洗錢防制法並未規定「不問屬於犯
    罪行為人與否」之情形下，自宜從有利於被告之認定。而被
    告並未負責提領詐欺贓款之工作，亦無證據證明被告實際掌
    控詐欺贓款，依法自無從對其宣告沒收，附此敘明。
據上論結，應依刑事訴訟法第369條第1項前段、第364條、第299
條第1項前段，洗錢防制法第14條第1項，刑法第11條前段、第28
條、第339條之4第1項第2款、第55條、第59條、第51條第5款，
刑法施行法第1條之1第1項，判決如主文。
本案經檢察官林岳賢提起公訴，檢察官乙○○到庭執行職務。
中　　華　　民　　國　　110 　年　　9 　　月　　29　　日
　　　　　　刑事第一庭　審判長法　官　江  德  千
                              法  官　高  增  泓
                              法  官　簡  源  希
以上正本證明與原本無異。
如不服本判決應於收受送達後二十日內向本院提出上訴書狀，其
未敘述上訴理由者，並得於提起上訴後二十日內向本院補提理由
書（均須按他造當事人之人數附繕本）「切勿逕送上級法院」。
因疫情而遲誤不變期間，得向法院聲請回復原狀。

                              書記官　吳  麗  琴 
　　　　　　　　　　　　　　　 
中　　華　　民　　國　　110 　年　　9 　　月　　29　　日
附錄論罪科刑法條：
洗錢防制法第14條
有第二條各款所列洗錢行為者，處7年以下有期徒刑，併科新臺
幣5百萬元以下罰金。
前項之未遂犯罰之。
前二項情形，不得科以超過其特定犯罪所定最重本刑之刑。
刑法第339條之4
犯第339條詐欺罪而有下列情形之一者，處1年以上7年以下有期
徒刑，得併科1百萬元以下罰金：
一、冒用政府機關或公務員名義犯之。
二、三人以上共同犯之。
三、以廣播電視、電子通訊、網際網路或其他媒體等傳播工具，
    對公眾散布而犯之。
前項之未遂犯罰之。